【裁判字號】    95,訴,279
【裁判日期】    950809
【裁判案由】    醫療法
【裁判全文】
臺中高等行政法院判決
                                九十五年度訴字第二七九號
                              .
原      告  中華民國丹輪慈善會
代  表  人  甲○○
訴訟代理人  丁  ○
            戊○○
被      告  臺中市政府
代  表  人  乙○○
訴訟代理人  丙○○
上列當事人間因醫療法事件，原告不服行政院衛生署中華民國九
十五年四月四日衛署訴字第○九五○○○○四一四號訴願決定，
提起行政訴訟。本院判決如下︰
    主  文
原告之訴駁回。
訴訟費用由原告負擔。
    事  實
甲、事實概要：緣原告於民國九十四年三月十八日在網址ｈｔｔ
    ｐ：／／ｙｅｏｎｇｂｏｒ．ｍｙｗｅｂ．ｈｉｎｅｔ．ｎ
    ｅｔ／Ｔｏｐ－６．ｈｔｍｌ刊登「．．．丹輪能量調整師
    免費調整項目（重症服務）．．．白血症（血癌）、癌症腫
    瘤、惡性貧血、腎萎縮、肝硬化．．．」等廣告詞，案經宜
    蘭縣政府衛生局查獲，函請被告所屬衛生局查處，認屬違規
    醫療廣告，被告乃以原告違反醫療法第八十四條規定，依同
    法第一百零四條規定，以九十四年六月六日府授衛醫字第○
    九四○○七九四六九號處分書裁處原告代表人甲○○罰鍰新
    台幣（下同）五萬元，並命其立即停止刊登違規廣告。甲○
    ○不服，提起訴願，經被告自行審查結果，認處分對象有誤
    ，乃以九十四年十一月十八日府授衛醫字第○九四○一九八
    五一七號函撤銷上開處分，訴願決定機關行政院衛生署遂為
    訴願不受理之決定。被告復依前揭條文，以九十四年十一月
    廿三日府授衛醫字第○九四○二一七二○二號處分書裁處原
    告罰鍰五萬元，並命其立即停止刊登違規廣告，如再查獲將
    加重裁處等語。原告不服，提起訴願遞遭駁回，遂提起本件
    行政訴訟。
乙、兩造聲明：
一、原告聲明求為判決：原處分及訴願決定均撤銷。
二、被告聲明求為判決：原告之訴駁回。
丙、兩造之陳述：
壹、原告起訴意旨略以：原告係由志工組成並報經內政部核准設
    立之非營利事業團體，以滿腔熱忱，秉持助人為樂、濟世為
    懷之理念，免費以不接觸身體之「氣」幫助民眾加強自身體
    力，調整其健康觀念，引導自我保健之重要，並提醒民眾於
    身體不適時，應配合醫師指示為醫療行為。原告致力於社會
    公益之付出，本無需為醫療廣告，亦無需招徠消費者。況行
    政院衛生署八十二年十一月十九日衛署醫字第八二○七五六
    五六號亦公告「未使用儀器、未交付或使用藥品，或未有侵
    入性，而以傳統習用方式，對人體疾病所為之處置行為，如
    藉指壓、刮痧、腳底按摩、收驚、神符、香灰、拔罐、氣功
    與內功之功術等方式，對人體疾病所為之處置行為。」不列
    入醫療行為。又原告對醫療法之認知及用詞不如專業人士，
    不慎引用醫療名詞，實純為醫學新知、學術及衛生性教育，
    並無醫療廣告之意，且原告於接獲被告所屬衛生局通知後，
    立即撤下系爭網頁，絕無任何違法之意。
貳、被告答辯意旨略以：本件原告非醫療機構，其於網站刊載如
    事實欄所示醫療詞句之廣告內容，已涉及暗示或影射醫療業
    務，又其所刊載者，並非醫學新知、研究報告之發表、病人
    衛生教育或學術性等刊物，而未涉及招徠醫療業務者，依醫
    療法第九條及第八十七條規定，應視為醫療廣告。且經被告
    所屬衛生局以九十四年四月廿一日衛醫字第○九四○○一二
    九○五號函請原告代表人於九十四年五月三日到局陳述意見
    ，其受託人戊○○亦承認廣告內容違反醫療法第八十四條規
    定，而請求從輕發落。又行政院衛生署八十二年十一月十九
    日衛署醫字第八二○七五六五六號公告事項(二)已表明不列入
    醫療管理之行為，除標示其項目外，依醫療法第五十九條規
    定（現行醫療法第八十四條），不得為醫療廣告。是原告所
    為，顯已逾越上開函釋之範疇。被告審酌結果，均符合行政
    程序法之各項規定，並給予原告當場陳述意見並告知所違反
    之法規，被告處分以最低罰鍰，已足使違規者有所警惕不再
    違規，並無不當。
    理  由
一、按「本法所稱醫療廣告，係指利用傳播媒體或其他方法，宣
    傳醫療業務，以達招徠患者醫療為目的之行為。」、「非醫
    療機構，不得為醫療廣告。」、「廣告內容暗示或影射醫療
    業務者，視為醫療廣告。醫學新知或研究報告之發表、病人
    衛生教育、學術性刊物，未涉及招徠醫療業務者，不視為醫
    療廣告。」、「違反第八十四條規定為醫療廣告者，處新臺
    幣五萬元以上二十五萬元以下罰鍰。」、「本法第八條（現
    行條文第九條）所稱傳播媒體，指廣播、電視、錄影節目帶
    、新聞紙、雜誌、傳單、海報、招牌、牌坊、電影片及其他
    傳播方法。」分別為醫療法第九條、第八十四條、第八十七
    條、第一百零四條及同法施行細則第四條所明定。又「(一)不
    列入醫療管理之行為如下：1.未涉及接骨或交付內服藥品，
    而以傳統之推拿方法，或使用民間習用之外敷藥膏、外敷生
    草藥、或藥洗，對運動跌打損傷所為之處置行為。2.未使用
    儀器、未交付或使用藥品，或未有侵入性，而以傳統習用方
    式，對人體疾病所為之處置行為，如藉指壓、刮痧、腳底按
    摩、收驚、神符、香灰、拔罐、氣功與內功之功術等方式，
    對人體疾病所為之處置行為。(二)前項不列入醫療管理之行為
    ，除標示其項目外，依醫療法第五十九條規定（現行條文第
    八十四條），不得為醫療廣告。」行政院衛生署八十二年十
    一月十九日衛署醫字第八二○七五六五六號函亦有明釋。
二、本件原告於九十四年三月十八日在網址ｈｔｔｐ：／／ｙｅ
    ｏｎｇｂｏｒ．ｍｙｗｅｂ．ｈｉｎｅｔ．ｎｅｔ／Ｔｏｐ
    －６．ｈｔｍｌ刊登「．．．丹輪能量調整師免費調整項目
    （重症服務）．．．白血症（血癌）、癌症腫瘤、惡性貧血
    、腎萎縮、肝硬化．．．」等廣告詞，如事實欄所示之過程
    ，被告認屬違規醫療廣告，以原告違反醫療法第八十四條規
    定，依同法第一百零四條規定，以九十四年十一月廿三日府
    授衛醫字第○九四○二一七二○二號處分書裁處原告罰鍰五
    萬元，並命其立即停止刊登違規廣告，如再查獲將加重裁處
    等語。原告不服，循序提起行政訴訟。
三、原告訴稱：原告係由志工組成並報經內政部核准設立之非營
    利事業團體，致力於社會公益之付出，無需為醫療廣告及招
    徠消費者，係秉持助人為樂及濟世為懷理念，免費以不接觸
    身體之「氣」幫助民眾加強自身體力，引導自我保健之重要
    ，並提醒民眾於身體不適時，應配合醫師指示為醫療行為。
    另依行政院衛生署八十二年十一月十九日衛署醫字第八二○
    七五六五六號公告意旨，原告之行為不列入醫療行為，又原
    告對醫療法之認知及用詞不如專業人士，不慎引用醫療名詞
    ，實純為醫學新知、學術及衛生性教育，並無醫療廣告之意
    ，且於接獲被告所屬衛生局通知後立即撤下系爭網頁，絕無
    任何違法之意等語。
四、經查，本件原告於九十四年三月十八日在網址ｈｔｔｐ：／
    ／ｙｅｏｎｇｂｏｒ．ｍｙｗｅｂ．ｈｉｎｅｔ．ｎｅｔ／
    Ｔｏｐ－６．ｈｔｍｌ刊登「．．．丹輪能量調整師免費調
    整項目（重症服務）．．．白血症（血癌）、癌症腫瘤、惡
    性貧血、腎萎縮、肝硬化．．．」等廣告詞，有該網頁在卷
    可稽（本院卷九九頁），此情並為原告所不爭。按上開廣告
    所揭示之症狀，均屬醫學上之病名，又刊登廣告是否以招徠
    患者醫療為目的，並不能單純從原告主觀之意思加以判斷，
    必須綜合該廣告所用之詞句、原告所從事行業性質、該廣告
    所引發之效果等加以整體觀察。按原告並非醫療機構，雖係
    報經內政部核准設立之非營利事業團體，其目的在於促進社
    會公益，惟其有志工及場所，並依上開網頁內容、現場照片
    及學員感言（同卷十三至三十頁）所載，原告有開班傳授能
    量氣功及靜坐等，自有招徠社會一般大眾患者前來修行改善
    或治療上開症狀之意思，此內容暗示或影射醫療業務，依醫
    療法第八十七條第一項規定，視為醫療廣告，原告在網址登
    載系爭廣告，自屬醫療法施行細則第四條所規定之其他傳播
    方法，而為醫療法第九條規定之所稱傳播媒體。至原告對此
    前來研習學員如罹有此等症狀，並未使用儀器及交付或使用
    藥品，而教導以按摩、氣功與內功之功術等方式，幫助民眾
    加強自身體力及保健，依首揭行政院衛生署八十二年十一月
    十九日衛署醫字第八二○七五六五六號函釋第一項之說明，
    雖不列入醫療管理之行為，然第二項說明，此行為依醫療法
    第八十四條之規定，仍不得為醫療廣告。另醫療法第八十四
    條所規定之非醫療機構，不得為醫療廣告，並不以刊登廣告
    行為者對其所招徠醫療之業務，係屬業務上營利或有償為要
    件；原告為非營利事業團體，刊登系爭醫療廣告，而其廣告
    之內容，直接敘述白血症（血癌）及癌症腫瘤等症狀，亦非
    為醫學新知或研究報告之發表、病人衛生教育、學術性刊物
    ，而有涉及招徠醫療業務之情形，亦與醫療法第八十九條第
    二項規定之要件不合，均不得主張免罰。再者，原告無償教
    導民眾以按摩、氣功與內功之功術等方式，幫助他人加強自
    身體力及保健，縱使用意良善，亦不得刊登系爭醫療廣告，
    依司法院大法官會議釋字第二七五號解釋意旨，原告對本件
    違章事實，並無法證明其無過失，被告予以裁罰，洵屬有據
    。
五、綜上所陳，原告所訴各節，均無可採，被告以原告於九十四
    年三月十八日在網址ｈｔｔｐ：／／ｙｅｏｎｇｂｏｒ．ｍ
    ｙｗｅｂ．ｈｉｎｅｔ．ｎｅｔ／Ｔｏｐ－６．ｈｔｍｌ刊
    登系爭廣告，認原告違反醫療法第八十四條之規定，依同法
    第一百零四條規定，裁處罰鍰最低額五萬元，依首開規定，
    並無違誤。至原處分雖另記載令原告立即停止刊登違規廣告
    ，如再查獲將加重裁處等文句，雖為醫療法第八十四條所無
    之規定，然被告以原告有上開違章行為，於處原告罰鍰同時
    ，係督促原告應立即停止違章行為，以免再有違章行為而被
    加重處罰，並非另有處罰原告或對於原告產生不利益之效果
    ，於法亦非有違，訴願決定予以維持，亦無不合，原告請求
    均予撤銷，為無理由，其訴應予駁回。
據上論結，本件原告之訴為無理由，依行政訴訟法第一百九十五
條第一項後段、第九十八條第三項前段，判決如主文。
中    華    民    國    95    年     8     月    9    日
                第三庭審判長法  官  沈  應  南
                            法  官  林  秋  華
                            法  官  許  武  峰
以上正本證明與原本無異。
如不服本判決，應於判決送達後20日內向本院提出上訴書狀，其
未表明上訴理由者，應於提起上訴後20日內向本院提出上訴理由
書（須依對造人數附具繕本）；如於本判決宣示或公告後送達前
提起上訴者，應於判決送達後20日內補提上訴理由書（須附繕本
）。未表明上訴理由者，逕以裁定駁回。
提起上訴應預繳送達用雙掛號郵票390元（34元及5元郵票各10份
)。
中    華    民    國    95    年     8    月    14    日
                            書記官  陳  鼎  鈞


司法院資訊處製作；財團法人民間司法改革基金會備份。
